【裁判字號】    99,交聲,50
【裁判日期】    990315
【裁判案由】    違反道路交通管理處罰條例聲明異議
【裁判全文】
臺灣苗栗地方法院交通事件裁定          99年度交聲字第50號
原處分機關  臺北市交通事件裁決所
異  議  人
即受處分人  甲○○
上列異議人即受處分人因違反道路交通管理處罰條例案件，對於
臺北市交通事件裁決所於民國99年2 月22日所為之北市裁罰字第
裁22-AEW491644號處分（原舉發案號：臺北市政府警察局北市警
交字第AEW491644 號），聲明異議，本院裁定如下：
    主  文
原處分關於罰鍰新臺幣肆萬伍仟元部分撤銷。
前項撤銷部分，甲○○不罰。
其餘異議駁回。
    理  由
一、原處分意旨略以：異議人即受處分人甲○○於民國97年4 月
    5 日23時32分許，騎乘車牌號碼HFG-489 號重型機車行經臺
    北市○○路○段處，為臺北市政府警察局內湖派出所警員舉
    發「騎機車經警攔檢實施酒測0.64毫克」違規，爰依道路交
    通管理處罰條例（下稱同條例）第35條第1 項第1 款、第24
    條第1 項第2 款暨違反道路交通管理事件統一裁罰標準及處
    理細則第41條第4 項規定，於99年2 月22日裁處異議人罰鍰
    新臺幣（下同）45,000元整，吊扣駕駛執照12個月，施以道
    安講習，原處分並無不法等語。
二、聲明異議意旨略以：異議人於上開時、地酒後駕車，業經臺
    灣士林地方法院檢察署檢察官緩起訴處分在案（異議人誤載
    為：由士林地方法院判決），並已向指定之公益團體、地方
    自治團體或社區提供160 小時之義務勞務，臺北市交通裁決
    所又裁罰45,000元（異議人誤載為：緩起訴之罰金），為此
    向法院聲明異議，請求撤銷原處分等語。
三、按汽車駕駛人飲用酒類後，其吐氣所含酒精濃度超過每公升
    0.25毫克以上者，不得駕車；又汽車駕駛人，駕駛汽車經測
    試檢定，有酒精濃度超過規定標準者，處1 萬5,000 元以上
    6 萬元以下罰鍰，當場移置保管其車輛及吊扣其駕駛執照1
    年，並應接受道路交通安全講習，道路交通安全規則第114
    條第2 款及同條例第35條第1 項第1 款、第24條第1 項第2
    款分別定有明文。又同條例所稱之汽車，包含機器腳踏車在
    內，同條例第3 條第8 款亦有明定。次按94年2 月5 日公布
    ，95年2 月5 日施行之行政罰法第26條規定：「一行為同時
    觸犯刑事法律及違反行政法上義務規定者，依刑事法律處罰
    之，但其行為應處以其他種類行政罰或得沒入之物而未經法
    院宣告沒收者，亦得裁處之。前項行為如經不起訴處分或為
    無罪、免訴、不受理、不付審理之裁判確定者，得依違反行
    政法上義務規定裁處之。」，即所謂一事不二罰原則，探究
    其立法目的，無非以一行為同時觸犯刑事法律及違反行政法
    上義務規定時，由於刑罰與行政罰同屬不法行為之制裁，而
    刑罰之懲罰作用較強，依刑事法律處罰即足資警惕，實無一
    事二罰再處行政罰之必要，且刑事法律處罰，由法院依法定
    程序為之，較符合正當法律程序，應予優先適用，但罰鍰以
    外之沒入或其他種類行政罰，因兼具維護公共秩序之作用，
    為達行政目的，行政機關仍得併予裁處。故汽車駕駛人酒後
    駕車時，如同時觸犯刑法第185 條之3 之公共危險罪者，道
    路交通主管機關除依上開行政罰法第26條第1 項但書規定，
    處以其他種類行政罰外，關於行政罰鍰部分，即應依行政罰
    法第26條、同條例第10條等規定移送地方法院檢察署處理，
    其後非有行政罰法第26條第2 項所定不起訴等事由，不得裁
    處行為人罰鍰。至酒後駕車經檢察官為緩起訴處分，並命駕
    駛人向公益團體捐款或提供義務勞務者，駕駛人係履行檢察
    官為緩起訴處分命令，此等命令名義上雖非刑罰，但仍是一
    種特殊的處遇措施，造成駕駛人之財產減少或義務增加，性
    質上亦屬干預人民自由之處分，與刑事制裁無異，實質上則
    為刑事處罰，自不應就同一行為再受行政罰鍰（參臺灣高等
    法院96年11月刑事庭庭長法律問題研討會決議）。
四、經查，異議人甲○○於97年4 月5 日23時32分許，騎乘車牌
    號碼HFG-489 號重型機車行經臺北市○○路○段處，為臺北
    市政府警察局內湖派出所警員舉發「騎機車經警攔檢實施酒
    測0.64毫克」違規，已逾不得駕駛車輛之濃度標準等情，為
    異議人所不爭。又異議人因公共危險案件，經臺灣士林地方
    法院檢察署檢察官以97年度偵字第5149號為緩起訴處分，諭
    知緩起訴期間1 年，並應於緩起訴處分確定之日起後9 個月
    內，向指定之公益團體、地方自治團體或社區提供160 小時
    之義務勞務，且於指定之時間、地點，參加指定之法治教育
    4 小時。前揭緩起訴處分於97年5 月12日經臺灣高等法院檢
    察署以97年度上職議字第5152號駁回再議而確定在案，故緩
    起訴期間自97年5 月12日起至98年5 月11日止、異議人已於
    期限內履行完成前開義務勞務及緩起訴處分未經撤銷等事實
    ，有舉發違反道路交通管理事件通知單、裁決書、臺灣士林
    地方法院檢察署緩起訴處分書、臺灣高等法院檢察署處分書
    各1 份在卷可憑，應堪認定。
五、又刑事訴訟法第253 條之2 規定，檢察官為緩起訴處分，得
    命被告於一定期間內履行「向指定之公益團體、地方自治團
    體或社區提供40小時以上240 小時以下之義務勞務」，惟須
    徵得被告同意。檢察官課予義務勞務負擔，雖非屬刑法第32
    條至第34條之刑罰範圍，但其既造成異議人義務增加，性質
    上亦屬干預人民自由之處分，即具有實質刑罰之性質，與刑
    事制裁無異。本件異議人既因緩起訴處分而負有於一定期間
    內，向指定之公益團體、地方自治團體或社區提供160 小時
    之義務勞務，如有違反，即有受刑事訴訟法第253 條之3第1
    項第3 款規定之緩起訴處分被撤銷之不利益；而如其確實遵
    守並履行各項緩起訴條件，除有刑事訴訟法第260 條所定情
    形之一發生者，就同一案件即無再遭受刑事訴追之虞。從而
    ，異議人提供義務勞務，實質上屬刑事處罰，應有行政罰法
    第26條第1 項規定之適用，不應就同一行為再受行政罰鍰。
    再者，道路交通管理處罰條例第35條第8 項規定：「前項汽
    車駕駛人，經裁判確定處以罰金低於本條例第92條第3 項所
    定最低罰鍰基準規定者，應依本條例裁決繳納不足最低罰鍰
    之部分」。倘駕駛人所支付之緩起訴處分金，未達道路交通
    管理處罰條例第92條第3 項所定最低罰緩基準規定者，固須
    補繳不足最低罰緩之部分，惟本件緩起訴處分係令異議人向
    指定之機關提供160 小時之義務勞動服務，並非命給付金錢
    ，無比較基準，即不生前揭條項補繳罰金不足最低罰鍰之差
    額問題，附此敘明。
六、綜上所述，原處分就汽車駕駛人酒精濃度超過規定標準（0.
    55MG/L以上）裁處異議人罰鍰4 萬5,000 元部分，核與行政
    罰法第26條第1 項前段、第2 項規定不符，異議人此部分之
    異議為有理由，應由本院撤銷該部分之原處分，改諭知如主
    文第2 項所示，以資適法。至原處分關於吊扣駕駛執照12個
    月及施以道安講習部分，乃其他種類行政裁罰之不利處分，
    係為達嚇阻吸食毒品後駕車之不法行為，保障用路權人之生
    命、身體安全，具有維護公共秩序以達行政目的之作用，故
    依前開行政罰法第26條第1 項但書之規定，仍得裁處之，是
    原處分機關此部分之裁處於法並無不合，異議人此部分之異
    議，為無理由，應予駁回。
七、據上論斷，應依道路交通管理處罰條例第87條第2 項，道路
    交通案件處理辦法第19條、第20條前段，裁定如主文。
    。
中    華    民    國    99    年    3     月    15    日
                  交通法庭  法  官  周靜妮
以上正本證明與原本無異。
如不服本裁定應於送達後5 日內向本院提出抗告狀。
                            書記官  巫  穎
中    華    民    國    99    年    3     月    15    日

司法院資訊處製作；財團法人民間司法改革基金會備份。
